【裁判字號】    88,訴,4480
【裁判日期】    890425
【裁判案由】    返還無權佔有房屋
【裁判全文】
台灣台北地方法院民事判決  八十八年度訴字第四四八○號
    原      告  國立台灣師範大學
    法定代理人  辛○○
    訴訟代理人  郭嵩山律師
    複  代理人  劉鈞男律師
                庚○○            住台北市○○路○段七號九樓之一
    被      告  戊○○            住台北市○○區○○街二巷十七號
                己○○            籍設台北市○○區○○街二巷十七號
                                  居台北市○○○路○段五三巷十弄七之三號
                甲○○            住台北市○○區○○街二巷十七號
                乙○○        .
                丙○○        .
                丁○○        .
                                  住台北市○○○路○段二九一巷四七弄四四號
    共      同
    訴訟代理人  李振生律師
右當事人間請求返還無權占有房屋事件，本院判決如左：
    主      文
被告甲○○、乙○○、丙○○應將坐落台北市○○區○○段二小段九五、九八、九九
地號土地內如附圖建物所示面積各為三點七平方公尺、二點二平方公尺、一百一十三
平方公尺之第五九建號建物與同上小段九九地號土地內如附圖空地所示面積五十二平
方公尺之圍牆即門牌台北市○○區○○街二巷十七號遷讓交還原告。
被告甲○○、乙○○、丙○○應給付原告新台幣壹佰柒拾肆萬陸仟伍佰伍拾肆元，及
自民國八十八年十一月二日起至清償日止，按週年利率百分之五計算之利息，並自民
國八十八年十一月二日起至交還前開房屋之日止，按月給付原告新台幣肆萬零玖佰壹
拾陸元。
原告其餘之訴駁回。
訴訟費用由被告負擔四分之一，餘由原告負擔。
本判決第一項於原告以新台幣陸仟佰元為被告甲○○、乙○○、丙○○供擔保後，
得假執行。但被告甲○○、乙○○、丙○○如於假執行程序實施前，以新台幣壹萬捌
仟玖佰零玖元為原告預供擔保，得免為假執行。
本判決第二項於原告以新台幣陸拾陸萬肆仟元為被告甲○○、乙○○、丙○○供擔保
後，得假執行。但被告甲○○、乙○○、丙○○如於假執行程序實施前，以新台幣壹
佰玖拾玖萬貳仟零伍拾元為原告預供擔保，得免為假執行。
原告其餘假執行之聲請駁回。
    事      實
甲、原告方面：
  一、聲明：
    (一)、被告應共同將門牌號碼台北市○○街二巷十七號房屋（下稱系爭房屋）交還
        原告。
    (二)、被告應給付原告新台幣（下同）三百五十三萬五千一百六十八元及自起訴狀
        繕本送達之翌日即民國（下同）八十八年十一月二日起至清償日止，按年利
        率百分之五計算之利息，並應自起訴狀繕本送達之翌日即八十八年十一月二
        日起至交還系爭房屋之日止，按月給付原告八萬一千八百三十二元。
    (三)、願供擔保，請准宣告假執行。
  二、陳述：
    (一)、系爭房屋坐落台北市○○區○○段二小段九九地號土地、面積一六五平方公
        尺（下稱系爭土地），為國有財產，原告為管理機關。被告甲○○、乙○○
        、丁○○、丙○○之先父朱際鎰因任職原告學校關係而獲配系爭房屋居住使
        用，嗣朱際鎰於八十一年三月十八日死亡，朱際鎰之配偶邱琳明亦於八十五
        年一月二十九日死亡，依事務管理規則第二百四十九條第二項規定、行政院
        人事行政局七十六年十月二十日（七六）局肆字第二八三二九號解釋，可知
        朱際鎰就系爭房屋借貸之目的既已使用完畢，原告與朱際鎰間之借貸關係應
        於八十五年一月二十九日消滅，被告丙○○為朱際鎰之長子，被告丙○○與
        其子女即被告戊○○、己○○現均生活並設籍於系爭房屋，被告甲○○、乙○○、丁○○分別為朱際鎰之三子、次子、長女，早已成年且亦生活並設籍
        在系爭房屋，依最高法院四十四年台上字第八０二號、五十一年台上字第二
        六八０號判例所示，原告自得依民法第四百七十條、第七百六十七條規定請
        求被告遷讓交還系爭房屋。
    (二)、又被告無權占有系爭房屋，獲得相當於租金之利益，致原告受有損害，為此
        依民法第一百七十九條規定請求被告返還自八十五年二月一日起至八十八年
        九月三十日止（約三點六年）占有系爭房屋之不當得利三百五十三萬五千一
        百六十八元及自起訴狀繕本送達之翌日即八十八年十一月二日起至清償日止
        ，按年利率百分之五計算之利息，並應自八十八年十一月二日起至交還系爭
        房屋之日止，按月給付原告八萬一千八百三十二元。
    (三)、對被告答辯之陳述：
      １、台灣電力公司台北市區營業處（下稱台電公司台北營業處）於八十八年十
          二月二十三日以北市區資核字第八八一二─０五六三號函復鈞院稱「．．
          ．三、另承詢之用電人戶名問題，依照經濟部函准修正之本公司營業規則
          第十二及第十三條規定，併並限於登載用電地址之所有人」云云，已顯示
          即使朱際鎰以其名義申請裝設電錶，亦不能證明其對於系爭房屋有所有權
          。
      ２、系爭房屋為國有財產，原告為管理機關，即令原告無法尋獲配住系爭房屋
          予朱際鎰居住之借用證明，原告仍得基於民法第七百六十七條規定，代表
          國家對無權占有系爭房屋之被告主張遷讓交還系爭房屋及返還相當於租金
          之不當得利等權利。
  三、證據：提出系爭房屋建物登記簿謄本、系爭土地登記簿謄本、朱際鎰、邱琳明
      及被告之戶籍謄本、行政院人事行政局七十六年十月二十日（七六）局肆字第
      二八三二九號解釋、房屋及設備財產卡、系爭土地地價謄本、朱際鎰在職證明
      書等件為證。
乙、被告方面：
  一、聲明：駁回原告之訴及假執行之聲請，如受不利之判決，願供擔保免為假執行
      。
  二、陳述：
    (一)、系爭房屋乃日據時期由日人建造之日式平房，台灣光復後，被告丙○○之先
        父朱際鎰向日人本藤村二購買、占有使用，並向台北市政府申報為系爭房屋
        之納稅義務人；依系爭土地及房屋之登記簿謄本記載系爭房屋遲至四十年五
        月三日始辦理第一次建物登記，係屬國有，並由原告任管理機關，可見朱際
        鎰早於原告取得系爭房屋管理人資格前之三十六年十月前，即已取得系爭房
        屋所有權並占有使用，並以朱際鎰名義向台電公司台北營業處申請裝設電錶
        ，況朱際鎰於取得系爭房屋時，原告尚未設立，並未存在，且朱際鎰係於三
        十七年八月一日起至原告學校任職，原告自無配住系爭房屋與朱際鎰之可能
        ，尤其原告無法提出朱際鎰配住系爭房屋之借用證明，即無法舉證證明朱際
        鎰因任職而配住系爭房屋之事實，至原告所提出之登載系爭房屋為原告所有
        之房屋建築及設備財產卡乃原告自行製作，非屬真正，原告與朱際鎰就系爭
        房屋並無使用借貸關係存在。是以朱際鎰占有系爭房屋之權源既非因服務於
        原告學校，原告與朱際鎰間就系爭房屋並無使用借貸法律關係存在，原告以
        其與朱際鎰就系爭房屋有借貸關係存在，並以朱際鎰已離職而依民法第四百
        七十條規定請求交還系爭房屋，自無理由。
    (二)、系爭房屋面積狹小，由中間走道分隔二邊，每邊各有二間塌塌米式房間，其
        中一間為客廳，僅三間供作臥室，增建部分則為廚房、廁所及堆置雜物之用
        ，被告甲○○、乙○○、丙○○各住一間塌塌米式房間，即無其他房間可供
        居住，被告戊○○、己○○、丁○○並未占有使用系爭房屋，原告自不得以
        之為被告請求遷讓交還系爭房屋及返還不當得利。
    (三)、縱令原告所稱朱際鎰向其借用系爭房屋乙節屬實，則依行政院人事行政局七
        十六年十月二十日（七六）局肆字第二八三二九號解釋應認退休人員死亡後
        ，退休人員之配偶、原賴其扶養之父母及子女，無獨立謀生能力者，准暫時
        續住公有宿舍，以照顧保障退休人員遺留無謀生能力家屬之生活，查被告乙○○素患精神疾病，領有殘障手冊，原賴朱際鎰扶養，並無獨立之謀生能力
        ，依上開函文所示，被告乙○○自得續住系爭房屋，原告訴請被告乙○○遷
        讓交還系爭房屋及返還不當得利，亦屬無理由。
    (四)、依建物登記簿謄本記載，系爭房屋之面積為七十九點七四平方公尺，惟經實
        地丈量結果，系爭房屋面積有一百一十八點九平方公尺，系爭房屋增建部分
        多達三十九點一六平方公尺，幾近系爭房屋建物登記簿謄本所載面積之一半
        ，原告就朱際鎰增建部分並未提供資金，亦未提出異議，足見系爭房屋並非
        原告所配住，實為朱際鎰所購買，並自費增建。
    (五)、朱際鎰於三十六年十月間即向台電公司台北營業處申請裝設電錶供電，依當
        時情形，應為系爭房屋所有權人始能申請裝錶供電，至台電公司台北營業處
        所提出之台電公司營業規則係制定在朱際鎰申請裝設電錶之後，且幾經修改
        ，僅能適用於制訂或修改後之申請，並不適用於朱際鎰申請裝設電錶之情形
        ，是以台電公司台北營業處所稱朱際鎰申請裝設電錶供電，無法證明為房屋
        所有人云云，自不足採；倘原告果有分配系爭房屋予朱際鎰借用，則申請裝
        設電錶者，應係原告，而非朱際鎰，由原告並非裝設電錶之申請者觀之，足
        證朱際鎰確為系爭房屋之所有權人。再依被告提出之戶稅繳納通知書及朱際
        鎰出資增建系爭房屋廚房、浴室、廁所、儲藏室面積幾乎多達系爭房屋原面
        積之一倍，連同朱際鎰購屋時一併向日人本藤村二購買其所有日文書籍等事
        實觀之，朱際鎰確為系爭房屋之所有權人。
  三、證據：提出公務人員遺族照護辦法、台北市政府戶稅繳納通知書、台電公司台
      北營業處出具朱際鎰裝錶供電時間之書函、里長證明書、被告己○○租賃契約
      書、被告乙○○殘障手冊、朱際鎰任職原告學校證明書及被告丁○○戶籍謄本
      等件為證。
    理      由
甲、程序方面：
    按被告於訴之變更或追加無異議，而為本案之言詞辯論者，視為同意變更或追加
    ，民事訴訟法第二百五十五條第二項定有明文。本件原告係本於民法第四百七十
    條、第一百七十九條規定訴請被告遷讓交還系爭房屋及返還相當於租金之不當得
    利，旋於八十八年十一月十一日第一次言詞辯論期日追加併依（民法第七百六十
    七條規定）返還無權占有之法律關係請求被告遷讓交還系爭房屋，自屬訴訟標的
    有追加之情形，因被告於原告追加他訴並無異議，而為本案之言詞辯論，依上開
    規定，視為被告同意原告追加他訴，是原告追加他訴，應予准許，被告嗣後不得
    就此再行爭執，故被告於八十九年三月三十一日具狀表示伊不同意原告將原訴變
    更或追加他訴云云，即乏所據，合先敘明。
乙、得心證之理由：
  一、原告起訴主張系爭房屋為國有財產，其為管理機關，被告甲○○、乙○○、丁○○、丙○○之先父朱際鎰因任職原告學校關係而獲配系爭房屋居住使用，嗣
      朱際鎰及其配偶邱琳明先後於八十一年三月十八日、八十五年一月二十九日死
      亡，依事務管理規則第二百四十九條第二項規定、行政院人事行政局七十六年
      十月二十日（七六）局肆字第二八三二九號解釋，朱際鎰就系爭房屋之使用借
      貸目的已完畢，原告與朱際鎰間之借貸關係應於八十五年一月二十九日消滅，
      被告丙○○、甲○○、乙○○、丁○○均為朱際鎰之子女，被告戊○○、己○○為被告丙○○之子女，現均生活並設籍於系爭房屋，自屬無權占有，為此代
      表國家依民法第四百七十條、第七百六十七條規定請求被告遷讓交還系爭房屋
      ，併依同法第一百七十九條規定請求被告返還自八十五年二月一日起至八十八
      年九月三十日止（約三點六年）占有系爭房屋相當於租金之不當得利三百五十
      三萬五千一百六十八元及自起訴狀繕本送達之翌日即八十八年十一月二日起至
      清償日止，按年利率百分之五計算之利息，並應自八十八年十一月二日起至交
      還系爭房屋之日止，按月給付原告八萬一千八百三十二元等語。
  二、被告則以系爭房屋乃日據時期由日人建造之日式平房，台灣光復後，被告丙○○之先父朱際鎰於三十六年十月前向日人本藤村二購買系爭房屋及其所有日文
      書籍，並向台北市政府申報為系爭房屋之納稅義務人，復於同年十月間向台電
      公司台北營業處申請裝設電錶供電，嗣又自費增建系爭房屋，增建部分幾達系
      爭房屋原面積之一倍，足證朱際鎰確為系爭房屋之所有權人；尤其原告當時尚
      未設立，朱際鎰係於三十七年八月一日至原告學效任職，系爭房屋又遲至四十
      年五月三日始辦理第一次建物登記，係屬國有，並由原告任管理機關，可見原
      告並無分配系爭房屋與朱際鎰借用之可能，況原告迄未舉證證明朱際鎰因任職
      關係而配住系爭房屋之事實，原告與朱際鎰就系爭房屋自無使用借貸關係存在
      ，朱際鎰既為系爭房屋之所有權人，被告甲○○、乙○○、丙○○自有占用之
      權源，另被告戊○○、己○○、丁○○均未居住在系爭房屋，是故原告自不得
      依民法第四百七十條規定訴請被告遷讓交還系爭房屋，亦不得依同法第一百七
      十九條規定訴請被告返還所謂相當於租金之不當得利；縱令原告所稱朱際鎰向
      其借用系爭房屋乙節屬實，則依行政院人事行政局七十六年十月二十日（七六
      ）局肆字第二八三二九號解釋應認退休人員死亡後，退休人員之配偶、原賴其
      扶養之父母及子女，無獨立謀生能力者，准暫時續住公有宿舍，以照顧保障退
      休人員遺留無謀生能力家屬之生活，被告乙○○素患精神疾病，領有殘障手冊
      ，原賴朱際鎰扶養，並無獨立之謀生能力，依上開函文所示，被告乙○○自得
      續住系爭房屋，原告訴請被告乙○○遷讓交還系爭房屋及返還不當得利，亦屬
      無理由等語，資為抗辯。
  三、本件原告主張系爭房屋為國有財產，其為管理機關，被告甲○○、乙○○、丁○○、丙○○之先父朱際鎰因任職原告學校關係而獲配系爭房屋居住使用之事
      實，則為被告所否認，並辯稱系爭房屋為朱際鎰所購買云云。經查：
    (一)、依土地法所為之登記，有絕對效力，土地法第四十三條定有明文。系爭房屋
        因「接管」而於四十年五月三日登記為中華民國所有，原告為管理機關，朱
        際鎰自三十七年八月一日起任職於原告學校，有建物登記簿謄本、原告房屋
        建築及設備財產卡及朱際鎰任職證明書各一件在卷可稽，依上開規定，堪認
        原告主張系爭房屋為中華民國所有，其為管理機關之事實為可採信。被告徒
        以前揭財產卡乃原告所製作而否認其真正，顯然疏未慮及系爭房屋建物登記
        簿謄本之記載，其抗辯自不足採。
    (二)、被告所辯朱際鎰為系爭房屋之所有權人乙節，無非係以台北市政府戶稅繳納
        通知書、台電公司台北營業處出具朱際鎰裝錶供電時間之書函與證人即朱際
        鎰之妹朱際惠之證詞為其論據，惟為原告所否認，且查：
      １、房屋稅納稅義務人，並非必為房屋所有人，繳納房屋稅之收據，亦非即為
          房屋所有權之證明（最高法院四十年台上字第一二六號判例參照）。本件
          被告丙○○之先父朱際鎰固為系爭房屋之納稅義務人，惟依上開判例說明
          ，尚無法證明即為系爭房屋之所有權人，亦難以朱際鎰擁有日文書籍即遽
          認其亦有購買系爭房屋之事實。
      ２、朱際鎰向台電公司台北營業處申請裝設電錶供電之日期固為三十六年十月
          ，惟依台電公司台北營業處八十八年十二月二十三日北市區資核字第八八
          一二─０五六三號函復本院稱「二、．．．朱際鎰先生是否為旨述地址（
          系爭房屋）之所有人，不得而知。三、．．．用電人戶名問題，依照經濟
          部函准修正之本公司營業規則第十二及第十三條規定，并不限於登載用電
          地址之所有人。」，可知朱際鎰雖為系爭房屋裝設電錶之申請人及用電人
          ，惟尚無法證明其為系爭房屋之所有權人，自難以台電公司台北營業處出
          具朱際鎰裝錶供電時間之書函即遽認朱際鎰為系爭房屋之所有權人，被告
          就伊所辯依當時情形，應為系爭房屋所有權人始能申請裝錶供電之事實，
          既無法舉證以實其說，自難採信。
      ３、系爭房屋原登記面積為七十九點七四平方公尺，有建物登記簿謄本一件在
          卷足憑，嗣本院於八十八年十二月二十九日會同台北市大安地政事務所測
          量人員勘驗現場，經測量結果得知系爭房屋關於建物部分坐落台北市大安
          區○○段○○段九五、九八地號土地及系爭土地內如附圖建物所示面積各
          為三點七平方公尺、二點二平方公尺、一百一十三平方公尺，關於圍牆部
          分則坐落同上小段九四、九五、九八、九八之一地號土地及系爭土地內如
          附圖空地所示面積各為零點五平方公尺、三點一平方公尺、二十點四平方
          公尺、零點一平方公尺、五十二平方公尺，有兩造所不爭之勘驗筆錄及複
          丈成果圖在卷可參，可知系爭房屋坐落系爭土地之增建部分面積為三十三
          點二六平方公尺，因增建部分另闢有廚房、廁所等間，其屋頂與原建物屋
          頂、樑柱結合，無法分離，依民法第八百十一條規定，增建部分因附合而
          為系爭房屋原建物之重要成分者，系爭房屋所有人即中華民國已因此取得
          增建部分之所有權，至於出資加蓋上開增建部分之朱際鎰（已死亡）因喪
          失增建部分之權利而受損害者，得依關於不當得利之規定請求償金（民法
          第八百十六條規定參照），尚不得因朱際鎰曾出資加蓋增建部分即遽謂其
          為系爭房屋之所有權人。
      ４、證人即朱際鎰之妹兼被告丙○○、甲○○、乙○○、丁○○之姑姑朱際惠
          曾到庭證稱朱際鎰於三十四年間向日本人購買系爭房屋，其於三十六年始
          來台，不知系爭房屋之買價，均係其嫂嫂（邱琳明）跟其說的，系爭房屋
          之水、電均由朱際鎰去申請裝設，並由朱際鎰繳納水、電費及支出系爭房
          屋修理費等語（見八十九年四月十一日言詞辯論筆錄），姑不論證人朱際
          惠與朱際鎰及被告有親戚關係，因證人朱際惠所稱其得知朱際鎰購買系爭
          房屋之事實，係經由其嫂嫂邱琳明轉述而來，其既非在朱際鎰與出賣人交
          易現場聞見上開待證事實，其證詞因屬傳聞證據，尚難為有利於被告之認
          定。
      ５、依十八年十一月三十日公布、十九年五月五日施行之民法第七百五十八條
          規定：「不動產物權，依法律行為而取得設定、喪失及變更者，非經登記
          ，不生效力。」，可見倘朱際鎰確於三十四年來台後即向日人本藤村二購
          買系爭房屋，依上開規定，自當辦理系爭房屋所有權移轉登記，否則仍不
          生不動產物權移轉之效力，朱際鎰因自己之過失未及辦理系爭房屋所有權
          移轉登記，嗣系爭房屋因國民政府接管日產而登記為中華民國所有，朱際
          鎰因而喪失其權利，充其量祇能向本藤村二主張債權，尚不能以其與本藤
          村二之買賣關係對抗原告。
    (三)、按因任職關係獲准配住系爭房屋，固屬使用借貸之性質，然其既經離職，依
        借貸之目的，當然視為使用業已完畢，最高法院四十四年台上字第八０二號
        判例參照。本件被告丙○○之先父朱際鎰原任職原告學校，並居住在原告所
        管理之系爭房屋，依上開說明，應認朱際鎰係因任職關係獲准配住系爭房屋
        ，原告與朱際鎰就系爭房屋即存有使用借貸之關係，尚不能以原告未提出借
        用證明即否認朱際鎰獲准配住系爭房屋有使用借貸之事實。
  四、次按公務員因任職關係獲准配住宿舍，其性質為使用借貸，借用人若已離職，
      依借貸之目的，當然視為使用業已完畢，貸與人得為返還之請求，若借用人於
      任職中死亡，則實際上已無占用宿舍之情形，且其公務員之職位又已喪失，此
      較之借用人已離職而不應續住宿舍之情形，更行明顯，依舉重明輕之法理，當
      無不許貸與人請求返還宿舍之理，於此情形，借用人及其眷屬或其繼承人之繼
      續占有使用宿舍，均屬無權占有，最高法院八十八年度台上字第四八二號判決
      要旨參見。查朱際鎰係於四年三月五日出生，於八十一年三月十八日死亡，顯
      可推知朱際鎰在死亡前即已自原告學校離職，揆諸上開說明，朱際鎰獲准配住
      之系爭房屋，依借貸之目的，當然視為使用業已完畢，自不應續住系爭房屋，
      其眷屬或其繼承人即邱琳明（已於八十五年一月二十九日死亡）與被告之繼續
      占有使用宿舍，均屬無權占有，原告自得依返還無權占有之法律關係請求被告
      遷讓交還系爭房屋。
  五、復按所有人對於無權占有或侵奪其所有物者，得請求返還之，對於妨害其所有
      權者，得請求除去之，民法第七百六十七條定有明文。又按國有財產撥給各地
      國家機關使用者，名義上雖為國有，實際上即為使用機關行使所有人之權利，
      故對於是類財產，向准由管領機關起訴，代國家主張所有權人之權利，最高法
      院五十一年台上字第二六八０號判例可參。系爭房屋為中華民國所有，即屬國
      有土地，原告既為系爭房屋之管理機關，依上開說明，其代國家主張所有權人
      之權利，自屬合法，惟原告得行使前揭第七百六十七條規定之對象，應限於繼
      續占有系爭房屋者，對於已遷離系爭房屋者，自不得據以主張。經查：
    (一)、被告甲○○、乙○○、丙○○部分：
        被告甲○○、乙○○、丙○○均自認繼續占有系爭房屋，且均設籍在系爭房
        屋，渠等既無法舉證證明有何繼續占有系爭房屋之正當合法權源，則原告自
        得訴請被告甲○○、乙○○、丙○○遷讓交還系爭房屋。
    (二)、被告丁○○部分：
        被告丁○○辯稱伊早於七十三年間遷往台北市○○區○○里○○○路○段二
        九一巷四七弄四四號居住之事實，業據提出為原告所不爭之台北市松山區安
        平里里長張茂楠出具之證明書及戶籍謄本各一件在卷可稽，核與證人朱際惠
        所述情節相符（見八十九年四月十一日言詞辯論筆錄），又本院於會同兩造
        勘驗現場時，亦發現系爭房屋有四間塌塌米式房間，其中一間為客廳，僅三
        間供作被告甲○○、乙○○、丙○○居住使用，增建部分則為廚房、廁所及
        堆置雜物之用，並無放置婦女使用之衣物，是被告丁○○所辯伊未居住在系
        爭房屋之事實，堪予採信，原告徒以被告丁○○曾設籍在系爭房屋即主張被
        告丁○○自朱際鎰、邱琳明死亡後仍繼續占有系爭房屋，自不足採。是以原
        告自不得訴請被告丁○○遷讓交還系爭房屋。
    (三)、被告戊○○、己○○部分：
        被告戊○○、己○○所辯伊未居住在系爭房屋之事實，僅提出被告己○○與
        訴外人蔡王美儀於八十八年四月一日所簽訂之房屋租賃契約書一件為證，惟
        依被告己○○之戶籍謄本觀之，被告己○○自朱際鎰、邱琳明死亡時起迄八
        十八年四月一日以前仍有居住系爭房屋之事實，至被告戊○○則未舉證證明
        有未居住他處之事實，然因被告戊○○、己○○均為被告丙○○之子女，現
        剛成年且尚未婚，顯係依被告丙○○之指示而居住在系爭房屋，依民法第九
        百四十二條規定可知，被告丙○○為占有人，被告戊○○、己○○僅為被告
        丙○○之占有輔助人，並非占有人，原告亦不得訴請被告戊○○、己○○遷
        讓交還系爭房屋。
  六、再按無法律上之原因而受利益，致他人受損害者，應返還其利益，民法第一百
      七十九條定有明文。又無權占有他人房屋，可能獲得相當於租金之利益，最高
      法院六十一年台上字第一六九五號著有判例可參。依土地法第九十七條第一項
      規定：「城市地方房屋之租金，以不超過土地及其建築物申報總價額年息百分
      之十為限。」。而所謂土地及建物申報總價額，就土地部分係指法定地價而言
      ，且依同法第一百四十八規定，係指土地所有權人依土地法所申報之地價。被
      告甲○○、乙○○、丙○○占有系爭房屋係屬無權占有之事實，已如前述，其
      無法律上原因占有原告所管理之系爭房屋，致系爭房屋所有權人即中華民國受
      有損害，原告自得依不當得利規定，請求被告甲○○、乙○○、丙○○返還相
      當於租金之不當得利。查系爭房屋係供一般住家使用之日式建築，原建物為木
      造，增建部分為磚牆及木造混合體，系爭房屋位處住宅及文教區，坐落在台北
      市○○街二巷底，步出青田街巷口即與和平東路二段相接，隔鄰有師範大學，
      有勘驗筆錄及照片在卷可稽，可知被告甲○○、乙○○、丙○○占有系爭房屋
      並未受有因營業帶來之特殊利益，其租金額自應受土地法第九十七條規定最高
      租金額之限制，本院斟酌被告甲○○、乙○○、丙○○占有系爭房屋使用之情
      形及系爭土地坐落地段之繁榮性與商業價值，認以按系爭房屋及土地申報總價
      週年利率百分之五計算被告甲○○、乙○○、丙○○使用系爭房屋之不當得利
      為適當。次查系爭房屋現值為一萬八千九百零九元，系爭房屋所占系爭土地面
      積為一百六十五平方公尺，八十三年度申報地價為每平方公尺五萬四千八百元
      ，八十六年度申報地價為每平方公尺五萬九千四百元，有系爭房屋財產卡、土
      地登記簿謄本、地價謄本及複丈成果圖等件在卷足憑，則被告甲○○、乙○○
      、丙○○自八十五年二月一日起至八十六年六月三十日止，受有占有系爭房屋
      相當於租金之不當得利為六十四萬一千八百一十四元[(18909+165x54800)x(1+
      5÷12)×5%=641814，元以下四捨五入]，自八十六年七月一日起至八十八年月
      九月三十日止，被告甲○○、乙○○、丙○○受有占有系爭房屋相當於租金之
      不當得利為一百一十萬四千七百四十元[(18909+165x59400)x(2+3÷12)x5%=00
      00000，元以下四捨五入]，共計一百七十四萬六千五百五十四元；另被告甲○○、乙○○、丙○○自起訴狀繕本送達之翌日即八十八年十一月二日起至遷讓
      交還系爭房屋之日止，每月受有相當於租金之不當得利為四萬零九百一十六元
      [(18909+165x59400) x5%÷12=416，元以下四捨五入︺。
  七、從而，原告依民法第七百六十七條規定訴請被告甲○○、乙○○、丙○○遷讓
      交還系爭房屋（即坐落台北市○○區○○段二小段九五、九八、九九地號土地
      內如附圖建物所示面積各為三點七平方公尺、二點二平方公尺、一百一十三平
      方公尺之第五九建號建物與同上小段九九地號土地內如附圖空地所示面積五十
      二平方公尺之圍牆即門牌台北市○○區○○街二巷十七號）遷讓交還原告，併
      依民法地一百七十九條規定請求被告甲○○、乙○○、丙○○給付其一百七十
      四萬六千五百五十四元，與自起訴狀繕本送達之翌日即八十八年十一月二日起
      至清償日止，按週年利率百分之五計算之利息，並自八十八年十一月二日起至
      交還系爭房屋之日止，按月給付其四萬零九百一十六元，為有理由，應予准許
      ，逾此範圍之請求，為無理由，應予駁回。
丙、假執行之宣告：兩造陳明願供擔保，聲請宣告假執行或免為假執行，經核原告勝
    訴部分，合於法律規定，爰分別酌定相當之擔保金額宣告之；原告其餘假執行之
    聲請，因訴之駁回而失所依據，不予准許。
丁、結論：本件原告之訴為一部有理由，一部無理由，並依民事訴訟法第七十九條但
    書，第三百九十條第二項、第三百九十二條，判決如主文。
中      華      民      國    八十九    年      四      月    二十五    日
                                  民事第四庭法      官  張競文
右為正本係照原本作成
如對本判決上訴，須於判決送達後二十日內向本院提出上訴狀
中      華      民      國    八十九    年      四      月    二十六    日
                                            法院書記官  楊翠明


司法院資訊處製作；財團法人民間司法改革基金會備份。
